臺灣臺中地方法院刑事判決　　　　　　　　　　　　　九十一年度訴字第五二一號
　　公　訴　人　臺灣臺中地方法院檢察署檢察官
　　被　　　告　乙○○
　　選任辯護人　黃軍達
右列被告因偽造有價證券等案件，經檢察官提起公訴（九十年度偵字第四六四號）暨
移送併辦（九十一年度偵字第五一００號），本院判決如左：
    主  文
乙○○無罪。
    理  由
一、公訴意旨略以：被告乙○○係設於臺中縣大里市○○路九二之一號田爵建設股份
    有限公司（下稱田爵公司）之負責人，於民國八十七年五月二十七日因田爵公司
    短缺資金，竟意圖為自己不法之所有，在嘉義縣鹿草鄉竹子腳一五三之三號，向
    告訴人戊○○、被害人己○○佯稱父親丙○○在鹿草鄉有多筆不動產，若投資該
    興建案新臺幣（下同）一千五百萬元，可獲利五百萬元，致告訴人戊○○、被害
    人己○○陷於錯誤，而與被告乙○○簽訂投資契約，被告乙○○又佯稱已得丙○○同意為本票之共同發票人，而偽造以丙○○為共同發票人、發票日為八十七年
    五月二十五日、面額一千五百萬元之本票一張，在前開地點交付告訴人戊○○及
    被害人己○○，以擔保前開債務，告訴人戊○○及被害人己○○乃陸續交付款項
    共達一千五百萬元，詎房屋興建完成，被告乙○○逃逸無蹤，告訴人戊○○及被
    害人己○○始知受騙，案經告訴人戊○○告訴偵辦；因認被告乙○○涉犯刑法第
    三百三十九條第一項之詐欺取財罪、第二百零一條第一項之偽造有價證券罪等罪
    嫌云云。
二、按犯罪事實應依證據認定之，無證據不得推定其犯罪事實；不能證明被告犯罪或
    其行為不罰者，應諭知無罪之判決，刑事訴訟法第一百五十四條、第三百零一條
    第一項分別定有明文。而刑事訴訟法上所謂認定犯罪事實之證據，係指足以認定
    被告確有犯罪行為之積極證據而言，該項證據自須適合於被告犯罪事實之認定，
    始得採為斷罪資料，最高法院二十九年上字第三一０五號著有判例。又認定犯罪
    事實所憑之證據，無論係直接證據或間接證據，其為訴訟上之證明，須於通常一
    般之人均不致有所懷疑，而得確信其為真實之程度者，始得據為有罪之認定，倘
    其證明尚未達到此一程度，而有合理之懷疑存在，復無其他調查途徑可尋，法院
    即應為無罪之判決，最高法院七十六年台上字第四九八六號著有判例。
三、公訴人認被告乙○○涉有前開詐欺取財、偽造有價證券之罪嫌，無非係以：右揭
    事實，業據告訴人戊○○指訴綦詳，且證人丁○○於證稱伊有介紹告訴人投資，
    但未經手本票之交付等語，證人丙○○否認有同意為前開本票之發票人，並對己○○提出異議之訴，復有投資契約影本、本票一紙、民事判決影本一份等在卷可
    按，雖被告乙○○將所興建之部分房屋過戶予己○○等，惟此舉乃為辦理銀行貸
    款，以支付包商之工程款，告訴人戊○○並未因此獲利等，資為論據。
四、訊據被告乙○○堅持否認有何前開詐欺取財、偽造有價證券之犯行，辯稱：伊當
    初係透過丁○○，覓得告訴人戊○○及己○○等人加入投資，投資契約中明白載
    明，伊並無向他人佯稱其父親丙○○名下有不動產供為擔保之詞，事後投資興建
    完成之房屋，均已過戶在告訴人戊○○等人名下，伊並未取得任何房屋或利益，
    伊以為契約責任已經履行，才會離開，至於本票上丙○○之部分，並非伊所簽立
    或按捺指印，該本票係透過丁○○在臺中市○○路附近之泡沫紅茶店所交付，伊
    僅填寫個人部分，其餘部分不清楚，係何人所填寫，與伊無關等語，以資為辯。
五、經查：
    （一）依據被告與證人己○○及告訴人戊○○以甲○○名義簽訂之投資契約，第
          二條約定：「甲、乙雙方確信，甲方（指甲○○、己○○）所投入之資金
          乃保障有盈餘之投資，乙方（指田爵公司）之虧損甲方無庸負擔任何債務
          。」，第三條約定：「乙方保障甲方於投入一千五百萬元之資金範圍內，
          甲方有五百萬元之利潤，於民國八十七年十一月三十一日前，乙方應連本
          帶利返還甲方二千萬元。若甲方投資未達一千五百萬元，甲方之利潤亦以
          五百萬元計。」，第六條約定：「乙方為保障甲方之投資，於簽立本契約
          書時簽發一紙本票，金額計二千萬元之支票交由甲方收執，甲方亦體認上
          開支票係乙方保證之用，不得將支票移轉他人，又乙方願將坐落於嘉義縣
          太保市○○段三八四地號之土地，面積一六七四平方公尺移轉予甲方，作
          為投資回收之擔保。」，第七條約定：「乙方應於八十七年十一月三十一
          日前將甲方投資之金額及利潤五百萬元，合計之金額給付予甲方，逾前述
          期限，雙方確信，乙方願就上開土地為起造人名義之房屋無條件移轉登記
          所有權予甲方。」，由契約內容觀之，契約內容係以保證告訴人戊○○之
          投資，確有五百萬元之收益為主要之宗旨，對於契約之內容，雙方亦無誤
          認之虞，則告訴人戊○○、證人己○○於投資之時，並無陷於錯誤之誤認
          ，且契約內容對於告訴人戊○○、證人己○○僅有權利之享有，而未有義
          務之分擔，換言之，告訴人戊○○、證人己○○僅負責提出資金，即可確
          保投資本金及高達三分之一之回收利潤，契約規定對於告訴人戊○○、證
          人己○○並無不利益之處，且告訴人戊○○、證人己○○對於被告乙○○
          未能履約時，亦得依據兩造間之契約關係，透過民事訴訟程序，尋求救濟
          之道，告訴人戊○○及證人己○○並無受詐騙及財物受損之情事。再者，
          被告乙○○因未能依照契約規定，返還全部投資款一千五百萬元及利潤五
          百萬元，轉而依契約第七條之規定，將興建之房屋移轉登記予告訴人張錫
          章及證人己○○，亦係屬履行契約義務之行為，被告乙○○認為業已履行
          契約義務而逃避藏匿之行為，即屬有合理之可能，尚難資為被告乙○○蓄
          意詐騙之佐證。另依據契約內容，係要求被告乙○○應簽發面額二千萬元
          之本票一紙供為擔保，其後雙方係以簽發一千五百萬元之本票供為擔保，
          依據契約規定，並未言明須以丙○○簽發本票擔保債務之履行，自不能以
          該本票上有未經授權同意之丙○○名義，逕行認定被告乙○○有施用詐術
          之行為。至於被告乙○○告知其父親名下不動產很多之情，縱係屬實，亦
          僅屬告訴人戊○○及證人己○○於決定投資過程中之評估問題，尚不至於
          認為係屬詐術之行使，蓋若告訴人戊○○及證人己○○認為本件投資案無
          利可圖，縱然被告乙○○之父親再有資力，告訴人戊○○及證人己○○亦
          不可能決定參與投資，則對於該部分自無涉於詐術施用之問題，僅涉及告
          訴人戊○○及證人己○○於投資決定過程中之動機問題而已。
    （二）告訴人戊○○於本院審理中指稱：「我是透過丁○○介紹才投資的，被告
          公司已蓋至二樓，其公司資金有問題，才透過丁○○介紹，我也有到被告
          工地看過，認為有利潤才投資，我們投資條件，係要求給予五百萬元之利
          潤，實際上公司管理是被告在管理，本票是在簽約之後隔一、二天才交付
          ，並非當天交付，本票是乙○○本人交給我的，交付當時，本票都寫好了
          ，交付地點是嘉義縣鹿草鄉松竹村竹子腳一五三之三號被告的老家，他交
          本票給我時，票上就寫好丙○○的名字，當時有被告、我、丙○○、許金
          盛在場。」等語，其於偵查中則指稱：「我之前透過丁○○之介紹，才與
          己○○各投資七百五十萬元，我是用我太太甲○○名義投資的，丁○○介
          紹完後，我都是直接與乙○○接洽，我是用現金及開票方式把投資款交給
          被告。（該本票）是乙○○本人在嘉義其住處交予我，我與己○○二人有
          去被告住處。（本票）不是當場才簽的，當場丙○○也在場，還對我們說
          放心投資等語，所以我沒當場再問丙○○有無簽名在發票人欄。（問：被
          告已把房子過戶給你了？）也不是如此。是為了公司無貸那麼多戶，所以
          先登記一部份給我及己○○，以便向銀行貸款，後來貸下來的錢也是拿去
          還土地融資了，後來透過仲介賣，買受人只要負擔貸款即可過戶。現都沒
          有了。乙○○另外欠外面錢，所以他把出售預售屋所得，拿去還他外面的
          債。房子還沒蓋好，被告就跑了，是我想辦法把它完成的，否則血本無歸
          ，此事合建地主知情。」等語（參照九十年度偵緝第四六四號偵查卷第二
          五頁、第二七頁、第二八頁），而告訴人戊○○於偵查中曾經指稱：「本
          票一千五百萬元是簽約時，付給我們的，我和另一名投資人一千多萬元，
          簽約時是在大里市○○路一五三巷三五號，當時乙○○本票事先已寫好。
          」等語（參照九十年度偵字第五二九號偵查卷九十年一月十一日訊問筆錄
          ），顯見告訴人戊○○對於交付本票之地點，先後陳述不一，且告訴人張
          錫章最早之陳述內容，係屬被告乙○○之供述較為接近。而證人己○○亦
          於本院審理中到庭證稱：「當初是乙○○找我們投資，他說他父親有很多
          不動產，因我們要求擔保，他才拿已簽好之本票，上面簽好丙○○名字，
          金額也都寫好了，作為擔保之用，當時是在他家中，現場有乙○○、張錫
          章、我、丙○○四人在場，本票是乙○○交給戊○○，戊○○才將本票交
          給我的。」等語，其於偵查中證稱：「（該本票）是我與戊○○同去林楓
          盛嘉義住處，乙○○當場親交予戊○○，戊○○再轉交予我，當時本票是
          事先記載完全的，又丙○○也在場。」等語（參照九十年度偵緝第四六四
          號偵查卷第二五頁），參酌證人丁○○於偵查中證稱：「（問：關於告訴
          人、己○○投資工程一事，你如何參與？）知情，也是我介紹的，簽約當
          時我有在場。（問：乙○○開立本票一事，是你代為轉交予戊○○？）沒
          有吧。（問：本票之事是否之情？）有聽到被告與告訴人間談到過此事，
          但交付之事我不知道。（問：有聽到告訴人叫被告交付發票人第一欄及金
          額空白之本票一事？）沒有，因他們在談時，金額一千五百萬元一事當時
          已談妥了。（問：有欠乙○○一百餘萬元一事？）有，但沒有欠那麼多，
          因我承包工程總價六百餘萬元，轉包予乙○○五百萬元，利潤約一百萬元
          ，但工程款由乙○○去領。（問：是否知道被告父親名字？）原本不知道
          ，後來去工地認識後才知道，但仍不知其身份證號碼。」等語（第二六頁
          、第二七頁），對於被告乙○○供稱透過證人丁○○交付本票一節，顯然
          不實，業經證人丁○○否認在卷，則告訴人戊○○、證人己○○指述該本
          票係被告乙○○交付之情，應當置信。
    （三）被告乙○○交付之前開本票並非丙○○所簽發之情，業經證人丙○○於本
          院審理中到庭證稱：「本票上我沒有簽名，印章也不是我蓋的。告訴人從
          未到過我在嘉義縣鹿草鄉松竹村竹子腳一五三之三號的家。」等語屬實，
          並經民事判決確定在案，此有臺灣嘉義地方法院八十八年度重訴字第一一
          三號民事判決一份、確定證明書一份在卷可稽，而本院經當庭採取被告林
          楓盛、證人丙○○、己○○、甲○○及告訴人戊○○之指印並當庭命書寫
          本票上相關文字之筆跡，另向內政部警政署刑事警察局調閱丁○○所留存
          之指紋卡影本，連同前開本票正本及證人丁○○於九十一年度偵字第四六
          四號偵查卷第三十頁所當庭書寫之筆跡，函送內政部警政署刑事警察局鑑
          定，經以特徵比對法，進行鑑識結果，認為：指紋部分，被告乙○○部分
          係屬相符，而其餘部分則因指尖紋採樣不清楚，而無法比對，筆跡部分，
          被告乙○○部分亦屬相符，其餘部分，因有做作之虞，難以認定，此有內
          政部警政署刑事警察局九十一年八月十九日刑鑑字第０九一０二一０九六
          三號鑑驗通知書一份在卷可稽，一般指紋之採集並未特別收集指尖紋之部
          分，則依據目前現有事證觀之，由指紋鑑定及筆跡鑑定之調查方法，亦無
          法判定該本票上關於「丙○○」之簽名、署押及印文確係出於被告乙○○
          之手，則前開本票雖係被告乙○○親自交付予告訴人戊○○，再由告訴人
          戊○○轉交予證人己○○，惟因告訴人戊○○、證人己○○均未親眼目睹
          被告乙○○簽發本票，業如前述，而被告乙○○亦否認簽發之事，則遍觀
          現有事證，尚難逕予認定被告乙○○確有偽造本票之行為。此外，復查無
          其他積極證據足資證明被告乙○○有何詐欺取財及偽造有價證券之行為，
          其前揭犯罪應屬不能證明，揆諸首揭規定及判例意旨，爰為無罪判決之諭
          知。
六、至於臺灣臺中地方法院檢察署檢察官以九十一年度偵字第五一００號案件，以告
    訴人己○○告訴被告乙○○涉犯偽造有價證券罪嫌移送併辦部分，與本案係屬同
    一事實，為單純一罪之關係，屬於事實上之同一案件，應為本院審判效力所及，
    併此敘明。
據上論斷，應依刑事訴訟法第三百零一條第一項，判決如主文。
中華      民      國      九十一      年    十    月     十一     日
                                臺灣臺中地方法院刑事第六庭
                                        法  官  巫淑芳
右正本證明與原本無異。
如不服本判決，應於送達後十日內向本院提出上訴狀 （須附繕本） ，上訴於台灣高等
法院台中分院。
                                        書記官
中      華      民      國      九十一      年    十    月     十一     日
